【裁判字號】    95,易,2583
【裁判日期】    951229
【裁判案由】    詐欺
【裁判全文】
臺灣臺中地方法院刑事判決  95年度易字第2583號
公  訴  人  臺灣臺中地方法院檢察署檢察官
被      告  丙○○
                    樓
上列被告因詐欺案件，經檢察官提起公訴（95年度偵字第1668號
），本院判決如下：
    主    文
丙○○幫助意圖為自己不法之所有，以詐術使人將本人之物交付
，處有期徒刑伍月，如易科罰金，以銀元佰元即新臺幣玖佰元
折算壹日。
    犯罪事實
一、丙○○雖可預見如將個人存摺、提款卡交付予姓名年籍不詳
    且不相識之成年人使用，該成年人有可能以所取得之存摺、
    提款卡遂行財產上犯罪之目的，竟仍基於縱若取得其存摺、
    提款卡之成年人，用以實施犯罪，供作被害人匯款之用，仍
    不違背其本意之幫助使用其帳戶者向他人詐欺取財之不確定
    故意，於民國九十二年十月二十三日至九十四年六月十八日
    間之某日，在不詳地點，將自己開設在潭子潭北郵局局號0
    000000、帳號0000000號帳戶之存摺、提款卡
    及密碼，交付予姓名年籍不詳之成年人，而容許他人藉其帳
    戶以遂行財產犯罪。之後，該成年人果然基於意圖為自己不
    法所有之犯意，於九十四年六月十九日二十時許，撥打電話
    給乙○○，佯稱：乙○○中二新臺幣（下同）八十萬元，
    但須認購價值七萬五千元之產品，及匯款加入會員才能領
    金，乙○○因不知有假，遂依對方指示，於同年月二十三日
    十六時三十四分許，匯款十萬元至丙○○上開帳戶。嗣因乙
    ○○遲遲未領得金，始知受騙。
二、案經臺中縣警察局豐原分局報告臺灣臺中地方法院檢察署檢
    察官偵查起訴。
    理    由
一、訊據被告丙○○對於其有開設潭子潭北郵局局號00000
    00、帳號0000000號帳戶，並領有存摺、提款卡之
    事實，固坦承不諱，但矢口否認有何前揭幫助詐欺取財之犯
    行，辯稱：伊所有之上開帳戶存摺、提款卡約於二年前在臺
    中市○○路附近遺失，有以電話向郵局辦理掛失手續，並未
    提供給他人使用云云。經查：
（一）被告確有在潭子潭北郵局開設局號0000000、帳號
      0000000號帳戶，並領有存摺、提款卡及密碼；而
      姓名年籍不詳之成年人於九十四年六月十九日二十時許，
      曾撥打電話給被害人乙○○，佯稱：乙○○中二八十萬
      元，但須認購價值七萬五千元之產品，及匯款加入會員才
      能領金，被害人乙○○因不知有假，遂依對方指示，於
      同年月二十三日十六時三十四分許，匯款十萬元至被告上
      開帳戶內之事實，除有被告之上開自白外，復經被害人乙
      ○○於警詢時指訴歷歷，並有被害人乙○○匯款之郵政國
      內匯款執據、被告上開潭子潭北郵局帳戶儲金人紀要、客
      戶歷史交易清單附卷可稽，堪信實在。
（二）被告雖以前揭情詞置辯，但查：
  １、存摺、金融卡及密碼均為關係個人理財之重要工具，一般
      人皆會妥善保管，而該等專有物品如落入不明人士手中，
      極易被利用為與財產有關之犯罪工具，此又係具備一般生
      活智識者皆能體察之常識；參以邇來犯罪人使用他人帳戶
      作為指示被害人匯款工具之犯罪類型層出不窮，並廣經媒
      體披載，凡對社會動態尚非全然不予關注者均能知曉。是
      以一般人若發現自己帳戶資料遺失，理當甚為緊張，並會
      速向警局報案或向遺失帳戶之金融機構辦理掛失手續，以
      免自己權益受損。但在本件中：
    (1)被告係成年人，且供陳：伊知道販賣或出借提款卡、存摺
      是違法的等語（臺灣臺中地方法院檢察署九十五年度偵緝
      字第一六六八號偵查卷第三頁），足見其對於上開各情，
      確實知曉。
    (2)而觀諸被告上開潭子潭北郵局帳戶之客戶歷史交易清單，
      可知被告自八十四年十月二十七日起至九十二年十月二十
      二日止，即被告自承係自己使用上開帳戶之期間內，使用
      帳戶之情形頻繁，且曾於八十九年十二月十三日辦理更換
      密碼，於九十年三月十四日辦理換印鑑、申請卡片，於九
      十年八月十七日辦理申請卡片，於九十二年三月三十一日
      辦理掛失補副，於九十二年九月十六日辦理掛失補副、申
      請卡片，於九十二年十月二十二日辦理更印換碼、核發卡
      片（參警卷第四十一至四十三頁）。則被告對於郵局帳戶
      密碼、印鑑更換及存摺、提款卡遺失後應辦理之手續，顯
      然頗有經驗，且既然有二次因遺失存摺或提款卡而辦理掛
      失補副之紀錄，足見被告對於自己帳戶存摺、提款卡之存
      在狀態及使用情形，亦甚為慎重，遇有遺失之情形，皆會
      辦理相關之掛失補副手續。惟被告於二年前再次遺失上開
      帳戶之存摺與提款卡後，卻未辦理掛失補副及重新申請卡
      片之手續，所為反應，已與其本身處事之原則迥異。
    (3)再者，被告雖辯稱：二年前遺失上開帳戶之存摺、提款後
      後，有以電話掛失云云，但經本院函詢結果，中華郵政股
      份有限公司豐原郵局函復稱：被告上開潭子潭北郵局帳戶
      於九十二年十月二十二日後未曾辦理掛失手續等情，有該
      郵局九十五年十月三十日營字第０九五０二０三六三三號
      函在卷可憑（本院卷第三十一頁），被告又未能提出其他
      確切之證據以實其說，所辯已難採信。
    (4)另經本院查詢被告國民身分證遺失補發之紀錄結果，被告
      於九十二年十月二十二日後，曾於九十三年十一月八日在
      臺中市，於九十四年二月九日在臺中縣潭子鄉，均因遺失
      國民身分證，而先後於九十三年十二月二十七日、九十四
      年三月四日申請補發國民身分證，有法務部戶役政連結作
      業系統查詢單、臺中縣東勢鎮戶政事務所函附之補領國民
      身分證申請書存卷可查（本院卷第二十一、二十八至三十
      頁）。上開遺失及申請補發之時間、地點，核與被告所辯
      上開潭子潭北郵局帳戶遺失之時間、地點無一相符，尤以
      時間之發生點上，並不相近，亦無從佐證被告上開潭子潭
      北郵局帳戶之存摺、提款卡係遺失之事實。
  ２、再者，目前詐欺集團蒐購或使用人頭帳戶做為出入帳戶，
      並以提款卡提領犯罪所得，以逃避檢警之追緝，乃眾所周
      知之事實，社會上一般人防詐之意識高漲，想要從事詐騙
      者必使出相當方法，始能有所得，犯罪者自不可能將費盡
      心力才詐得之金錢，存入自己無法確實掌控之帳戶內，否
      則將無法確保該帳戶名義人不會在受騙者匯入款項後，突
      然將該帳戶或提款卡掛失凍結或變更印鑑、密碼，致使犯
      罪者無法從該帳戶內領出犯罪所得，甚至由帳戶名義人將
      帳戶內之款項提領一空之情形發生。是以犯罪者欲以他人
      帳戶供作款項出入之帳戶，當會先徵得帳戶所有人之同意
      ，並確知提款卡密碼後，才予使用。查本案被害人乙○○
      於九十四年六月二十三日匯款十萬元至被告之上開潭子潭
      北郵局帳戶後，詐騙者隨即於同日以提款卡全數提領，有
      該帳戶之客戶歷史交易清單在卷可憑，被告又未能就詐騙
      者何以會取得該帳戶之提款卡，並知曉密碼，且膽敢放心
      使用該帳戶等各節，為任何合理之說明，衡諸前述事理常
      情，被告上開潭子潭北郵局帳戶之存摺、提款卡及密碼等
      資料，應係被告自願且有同意提供給不相識之成年人使用
      之事實，即臻明確。被告空言否認未將上開帳戶資料提供
      他人使用云云，委不可採。
（三）另按今日一般人至郵局或銀行開設帳戶並非難事，如非供
      犯罪之非法使用，衡情，自無置自己名義帳戶不用，而取
      得他人帳戶使用之必要。且金融存款帳戶事關存戶個人財
      產權益之保障，具高度專有性，除非本人或與本人親密關
      係者，難認有何理由可自由流通使用該存摺，一般人皆有
      妥為保管防阻他人任意使用之認識，縱因特殊情況偶有交
      付他人使用之需，亦必然深入瞭解用途後再行提供以使用
      ，方符常情。而該等專有物品如落入不明人士手中，極易
      被利用為與財產有關之犯罪工具，被告對此亦有所認識，
      已詳如前述，竟仍將自己上開潭子潭北郵局帳戶之存摺、
      提款卡及密碼提供予姓名年籍不詳之成年人，容任他人使
      用，則其主觀上顯具有縱使姓名年籍不詳之成年人於取得
      該帳戶之存摺、提款卡及密碼後，持以作為詐欺取財供被
      害人匯款使用，亦不違背其本意之不確定故意至明。惟被
      告僅係單純提供該帳戶之存摺、提款卡及密碼，並未參與
      訛騙被害人乙○○之詐欺取財構成要件行為，主觀上僅係
      基於幫助該犯罪者之意思，應屬無疑。
（四）綜上所述，被告上開所辯，並不可採。從而，本件事證明
      確，被告上開犯行，洵堪認定。
二、新舊法比較之說明：
（一）刑法第二條第一項規定：
      查被告行為後，刑法第二條第一項業於九十四年二月二日
      修正公布，並自九十五年七月一日起施行。修正後刑法第
      二條第一項規定，已將新舊法律適用之「從新從輕」原則
      ，改採「從舊從輕」原則，而此規定僅係規範行為後法律
      變更所生新舊法律比較適用之準據法，並非實體刑罰法律
      ，自不生行為後法律變更之比較適用之問題，應逕行適用
      新法第二條第一項之規定，為「從舊從輕」之比較。
（二）刑法第三百三十九條第一項法定刑為罰金部分：
  １、被告行為後，刑法第三十三條第五款業於九十四年二月二
      日修正公布，並自九十五年七月一日起施行；修正後刑法
      第三十三條第五款規定「罰金：新臺幣一千元以上，以百
      元計算之。」，與修正前刑法第三十三條第五款規定「罰
      金：一元以上。」不同。比較新舊法結果，以舊法較有利
      於行為人，故依刑法第二條第一項前段規定，本案關於刑
      法第三百三十九條第一項之法定刑罰金部分，自應適用行
      為時之法律即修正前刑法第三十三條第五款規定決定其罰
      金部分之法定刑。
  ２、法定刑為罰金之提高標準之新舊法適用：
      被告行為後，關於刑法罰金刑部分，業於九十五年六月十
      四日以華總一義字第０９５０００３５１８１號令增訂公
      布刑法施行法第一條之一，明定：「中華民國九十四年一
      月七日刑法修正施行後（按指九十五年七月一日），刑法
      分則編所定罰金之貨幣單位為新台幣。九十四年一月七日
      刑法修正時，刑法分則編未修正之條文定有罰金刑者，自
      九十四年一月七日刑法修正施行後，就其所定數額提高為
      三十倍。但七十二年六月二十六日到九十四年一月七日新
      增或修正之條文，就其所定數額提高為三倍。」，與該條
      增訂公布前，就罰金刑部分所適用之罰金罰鍰提高標準條
      例第一條前段、現行法規所定貨幣單位折算新臺幣條例第
      二條規定不同。而刑法第三百四十六條第一項係刑法分則
      編未修正之條文而定有罰金刑者，比較新舊法適用之結果
      ，其關於法定刑為罰金部分之提高標準，新法並無較有利
      於被告之情形，故依刑法第二條第一項前段規定，本案關
      於刑法第三百四十六條第一項之法定刑罰金提高標準部分
      ，自應適用行為時之法律即罰金罰鍰提高標準條例第一條
      及現行法規所定貨幣單位折算新臺幣條例第二條。
（三）刑法第三十條之規定：
      查被告行為後，刑法第三十條業於九十四年二月二日修正
      公布，並自九十五年七月一日起施行。修正後刑法第三十
      條規定：「幫助他人實行犯罪行為者，為幫助犯。雖他人
      不知幫助之情者，亦同。幫助犯之處罰，得按正犯之刑減
      輕之。」，與修正前同條規定：「幫助他人犯罪者，為從
      犯。雖他人不知幫助之情者，亦同。從犯之處罰，得按正
      犯之刑減輕之。」不同，但在本案中，修正後之規定並無
      較有利於被告之情形，依修正後刑法第二條第一項從舊從
      輕原則，應依修正前刑法第三十條規定論處。
（四）刑法第四十一條第一項規定：
      查被告行為後，刑法第四十一條第一項前段業於九十四年
      二月二日修正公布，並於九十五年七月一日施行。修正前
      刑法第四十一條第一項前段規定：「犯最重本刑為五年以
      下有期徒刑以下之刑之罪，而受六個月以下有期徒刑或拘
      役之宣告，因身體、教育、職業、家庭之關係或其他正當
      事由，執行顯有困難者，得以一元以上三元以下（按指銀
      元）折算一日，易科罰金。」，又被告行為時之易科罰金
      折算標準，修正前罰金罰鍰提高標準條例第二條前段（現
      已刪除）規定，就其原定數額提高為一百倍折算一日，則
      本件被告行為時之易科罰金折算標準，應以銀元三百元折
      算一日，經折算為新臺幣後，應以新臺幣九百元折算為一
      日。惟修正後之刑法第四十一條第一項前段則規定：「犯
      最重本刑為五年以下有期徒刑以下之刑之罪，而受六個月
      以下有期徒刑或拘役之宣告者，得以新臺幣一千元、二千
      元或三千元折算一日，易科罰金。」比較修正前後之易科
      罰金折算標準，以九十五年七月一日修正公布施行前之規
      定，較有利於行為人，則應依刑法第二條第一項前段，適
      用修正前刑法第四十一條第一項前段及罰金罰鍰提高標準
      條例第二條規定，定其折算標準。
三、查姓名年籍不詳之成年人於取得被告上開潭子潭北郵局帳戶
    之存摺、提款卡及密碼後，即基於意圖為自己不法所有之犯
    意，於九十四年六月十九日撥打電話訛騙被害人乙○○，致
    使被害人乙○○陷於錯誤，依對方指示匯款十萬元至被告上
    開帳戶，核該姓名年籍不詳之成年人所為，係犯刑法第三百
    三十九條第一項之詐欺取財罪。而被告提供自己帳戶予該姓
    名年籍不詳之成年人使用，其主觀上係以幫助他人犯罪之意
    思而參與犯罪構成要件以外之行為，核被告所為，係犯刑法
    第三十條第一項、第三百三十九條第一項之幫助詐欺取財罪
    ，應依同法第三十條第二項之規定減輕其刑。爰審酌被告前
    無任何犯罪紀錄，素行良好，有臺灣高等法院被告前案紀錄
    表在卷可按，其任意交付自己帳戶之存摺、提款卡及密碼予
    姓名年籍不詳之人使用，犯罪之動機、目的雖然單純，但罔
    顧此舉可能淪為他人犯罪之工具，助長財產犯罪者遂行詐欺
    取財之目的，同時使犯罪者得以隱匿真實身分，增加查緝罪
    犯之困難，助長犯罪氣焰，危害社會治安，所為可議，其交
    付之帳戶資料數量及被害人均僅一個，致生被害人乙○○之
    損害為十萬元，所生損害非鉅；再考之被告犯後始終否認犯
    行，態度不佳等一切情狀，量處如主文所示之刑，並諭知易
    科罰金之折算標準，以示懲儆。
據上論斷，應依刑事訴訟法第二百九十九條第一項前段，刑法第
二條第一項前段、第三十條第一項、第二項（均修正前）、第三
百三十九條第一項、第四十一條第一項前段（修正前），罰金罰
鍰提高標準條例第一條前段、第二條（修正前），判決如主文。
本案經檢察官甲○○到庭執行職務
中    華    民    國    95    年    12    月    29    日
            刑事第十一庭  審判長法  官  吳進發
                                法  官  王世華
                                法  官  莊嘉蕙
以上正本證明與原本無異。
如不服本判決，應於送達後十日內向本院提出上訴狀（須附繕本
），上訴於臺灣高等法院臺中分院。
                                書記官  魏愛玲
中    華    民    國    95    年    12    月    29    日
附錄論罪科刑法條
中華民國刑法第339條第1項
意圖為自己或第三人不法之所有，以詐術使人將本人或第三人之
物交付者，處五年以下有期徒刑、拘役或科或併科一千元以下罰
金。


司法院資訊處製作；財團法人民間司法改革基金會備份。
